【裁判字號】    89,簡上,443
【裁判日期】    900627
【裁判案由】    確認本票債權不存在
【裁判全文】
臺灣臺北地方法院民事判決  八十九年度簡上字第四四三號
    上  訴  人  丙○○
    被 上 訴人  花蓮區中小企業銀行股份有限公司
                            設.
    法定代理人  甲○○      住台北市○○區○○路一七二巷三一號
    訴訟代理人  乙○○      住台北市○○○路一六四號一一樓
                丁○○      住.
                徐建雄      住.
右當事人間請求確認本票債權不存在事件，上訴人對於中華民國八十九年五月十九日
本院台北簡易庭八十九年度北簡字第一六五二號第一審判決提起上訴，本院判決如左
：
    主    文
上訴駁回。
第二審訴訟費用由上訴人負擔。
    事    實
甲、上訴人方面：
一、聲明：
  (一)原判決廢棄。
  (二)確認被上訴人對上訴人如附件之本票，其中之新台幣（下同）五十四萬零九百三
    十九元及自民國八十八年四月十五日起至清償日止，按年利率百分之十二‧六五
    計算之利息之本票債權不存在。
二、陳述：除與原審宣示判決筆錄所載相同者，茲予以引用外，另補稱：
  (一)原審對於花蓮區中小企銀前行員即證人郭森源所做之證詞：「經辦借款由其對保
    ，通常均有核對保證人身份資料」，但上訴人當庭質問時，郭森源卻表示該日為
    首次與上訴人見面，且上訴人與借款人蔡欽銘從未向其意思表示，擔保或借款，
    原審僅採一般借款程序逕自判決，而不探究事實真相，即根本就沒有對保或意思
    表示借款與擔保，令人難以甘服。
  (二)共同簽發系爭本票之另二人蔡欽銘、蔡娟娟，原本亦提起確認本票債權不存在之
    訴（八十九年度北簡字第五○一號），明白表示花蓮企銀所送裁定之本票（與上
    訴人同一張）簽名、印章均係偽簽、盜刻‧‧‧等等。足以證明上訴人絕無與蔡
    欽銘、蔡娟娟共同簽發過任何本票，更無為蔡欽銘擔保任何借款。但其二人因察
    覺此案係其親弟弟蔡欽壤（花蓮企銀離職行員），利用職務之便所冒貸，為顧及
    刑責而與花蓮企銀達成和解願分期攤還，可見本案債權之嚴重瑕疵，被上訴人不
    應再向上訴人要求負擔。
  (三)原審以遭冒貸資金有五十萬提領後再存入上訴人戶頭等，而要求上訴人就此負舉
    證責任，而不探究何人提領？何人轉存？其餘現金何去？查本案係該行離職行員
    勾結舞弊，冒貸後提領現金部分逕匯入上訴人戶頭，以清償債務，部分領現，而
    告知上訴人錢已匯入，上訴人當時並不知錢從何處電匯，更不知其冒貸而來！今
    原審要求上訴人就已清償完畢多年之債務負舉證之責，似欠公平，更何況與本案
    似無直接關係！始作俑者係花蓮企銀前行員蔡欽壤所為，兩造皆曾四處尋找，但
    其皆避不見面，且潛逃至大陸，其家人亦稱不知人在何處。
  (四)事後被上訴人對蔡欽銘威脅利誘，迫使其達成和解撤回，並希望上訴人同時撤回
    ，已掩蓋其銀行營私舞弊之事實，上訴人遭此無妄之累，已損失至鉅，包括六十
    萬元質押被上訴人處不准動用，房屋無法取得清償證明等等，被上訴人與蔡欽銘
    所達成之私下和解，其結果上訴人並未同意，僅事後知悉，亦不應負責。只得提
    起本件上訴。
  (六)上訴人簽名時系爭本票其餘記載事項均空白，又被上訴人提出之借款（含分期償
    還）契約書乃上訴人書寫原用以擔保訴外人郁成龍借款所用，非如被上訴人所稱
    乃系爭票據所示借款之證明。
三、證據：除與原審宣示判決筆錄所載相同者，茲予以引用外，另提出訴外人蔡欽銘
    、蔡娟娟撰寫之起訴狀影本一份為證。並聲請訊問證人蔡欽銘、蔡娟娟、江文斌
    、莊政浩、戴之淇。
乙、被上訴人方面：
一、聲明：上訴駁回。
二、陳述：除與原審宣示判決筆錄所載相同者，茲予以引用外，另補稱：
  (一)本件係訴外人蔡欽銘向被上訴人借款一百萬元，由上訴人、訴外人蔡娟娟、及借
    款人蔡欽銘為共同發票人，蔡娟娟、上訴人任連帶保證人，共同簽發系爭本票為
    擔保，被上訴人確已將借款一百萬元撥入借款人蔡欽銘帳戶（甚且其中五十萬元
    又流入上訴人活儲帳號及支票存款帳號），上訴人在借款契約書上簽名作保，又
    簽本票，錢也拿到五十萬元，上訴人卻說系爭本票雖為其所親簽蓋章，但為被上
    訴人所冒用作為本件請求之依據，與事實不符。且查蔡欽壤於八十四年三月三十
    一日於被上訴人之新莊分行處完成離職手續，上訴人稱「蔡欽壤利用職務之便所
    冒貸」顯非實在。而目前該筆借款尚餘五十四萬零九百三十九元未受清償，則被
    上訴人持有該本票，就未受償之債權，其本票債權當屬存在。
  (二)上訴人於八十七年十月二十九日提供存單設質之原因如下：
    1.八十七年十月二十九日訴外人蔡欽銘所欠借款餘額為六十六萬一千八百五十八
      元，故被上訴人要求上訴人提供七十萬元存單（存單期間十二個月）並設定質
      權以加強債權之保證。
    2.上訴人於八十八年十一月九日辦理換單手續，而訴外人蔡欽銘當時所欠借款餘
      額為五十四萬零九百三十九元，所以存單金額改為六十萬元並設定質權，另金
      額一十萬元轉入被上訴人泰山分行活儲帳號八七三一號帳號上訴人戶頭中，由
      上訴人領回。
    3.訴外人蔡欽銘所欠借款繳納本息至八十八年四月十五日止後即未依約繳納，故
      被上訴人於八十八年十二月十六日依法進行訴追聲請本票裁定。
  (三)上訴人對於系爭本票上簽名自認真正，然其辯稱無為發票人之意思云云，實屬脫
    責之詞。蓋在票據上簽名者，依票上所載文義負責，票據法第五條第一項定有明
    文。查票據行為之特性（文義性），上訴人辯稱對其簽名之真正無訛，但無為發
    票行為之意思，實屬狡辯之詞。基於為促進票據流通及維護交易安全之目的，任
    由上訴人一面之詞否定被上訴人之本票債權不存在，有違票據之法理與精神。按
    票據行為應依票上所載文義為客觀判斷，而不得依票據以外之其他事實或證據，
    加以變更或補充，縱始該記載與事實不合或不符當事人真意，亦須就票載文義負
    責。次查系爭本票法定記載要項既為完全且屬真正，上訴人以無為發票行為之意
    思來抗辯被上訴人，然被上訴人既為簽名之行為，為何無發票行為之意思？衡之
    一般社會交易習慣，通常情理判斷及上訴人經商背景，有簽發行為而無發票之意
    思，邏輯理則及法律定性上，實難令人信服。因系爭本票全體記載之形式及旨趣
    觀之，依一般社會觀念，足認上訴人係有為共同發票人之意思，依票據法第一百
    二十一條規定，上訴人自應負付款之責。
  (四)上訴人指陳系爭本票之共同發票人即訴外人蔡欽銘、蔡娟娟與本行達成分期償還
    之協議事實，推斷本件債權具有嚴重之瑕疵，實有跳躍思考之誤。被上訴人基於
    債權收回之考量下，對系爭本票共同發票人等聲請本票裁定在案，雖案外人等亦
    提起確認本票債權不存在之訴，然訴外人等既願以口頭承諾分期償還方式處理債
    權，自認債權存在為真實。惟查本件訴外人等並未與被上訴人達成任何協議且亦
    未簽立任何協議書，協議之說，僅係上訴人臆測之詞，上訴人據此論斷借款有重
    大瑕疵，顯屬率斷。
  (五)上訴人於八十九年七月二十一日言詞辯論期日，針對為何在系爭本票第三位置簽
    名之問題，主張其係隨手簽名，並無其他意思等語，遽於八十九年十二月十三日
    言詞辯論期日旋改稱其應蔡欽壤要求填載於發票人欄第三位置之上。按金融業依
    通常借款對保原則及交易習慣，借款主債務人於簽發本票時，均記載於票據簽名
    位置上第一位置，其餘順位位置，均係連帶債務人（保證人）所簽載之處，由對
    照本件借款（含分期償還）契約書及本票，可以得證。據此以論，若依上訴人前
    稱係為自己借款所簽發，應記載於本票第一位置，而非第三位置。足證上訴人所
    言不實，系爭本票非若上訴人所稱係為自己借款所簽發，係為訴外人蔡欽銘借款
    之擔保所簽發之本票。何況，金融業貸放程序須經一定之程序及審核，更遑論上
    訴人係其隨手簽名，無其他意思所能置辯。
  (五)九十年一月三日準備程序期日，上訴人對被上訴人提出借款契約書一事，辯稱係
    為郁成龍案保證所用，遭被上訴人挪用等語。然查上訴人所言不實：理由其一為
    ，郁成龍案為八十三年所貸放，本件係八十五年所貸放；理由其二為，郁成龍案
    於新莊分行所貸放，本件係為泰山分行所貸放時空背景相差甚殊。再者，上訴人
    所於郁成龍案簽載本票發票人及連帶保證人位置亦非第三位置，而係第二位置，
    故上訴人所稱挪用之語，實不足採。
三、證據：除與原審宣示判決筆錄所載相同者，茲予以引用外，另提出上訴人名義自
    八十七年十月二十九日起至八十八年十月二十九日止以十二個月為期存本取息定
    期儲蓄存款單七十萬元之存單一份、八十八年十一月九日存單到期轉帳收入傳票
    （其中續存六十萬元、一十萬元轉入被上訴人泰山分行活儲帳號八七三一號帳號
    上訴人帳戶）一份、八十八年十一月九日帳號八七三一帳號取款憑條（金額一十
    萬元）一份、上訴人名義八十八年十月二十九日起至八十九年十月二十九日止以
    十二個月為期存本取息定期儲蓄存款單金額六十萬元存單一份、質權設定通知書
    二份、借款（含分期償還）契約書一份（債務人為蔡欽銘，連帶保證人為蔡娟娟
    、上訴人）、八十四年四月八日蓮銀莊字第一四號函、借款申請書（申請人為上
    訴人）、借據二件（借款人均上訴人）、本票二紙（發票人均為郁成龍、上訴人
    及李國超）、借據一紙（借款人為郁成龍、連帶保證人為上訴人及李國超）、授
    權書二紙（立授權書人為郁成龍、上訴人及李國超）、借款契約書一紙（債務人
    為郁成龍，連帶保證人為上訴人及李國超）等影本為證。
丙、本院依職權調閱本院台北簡易庭八十九年度北簡字第五○一號、第五○二號、第
    七二九號卷宗。
    理    由
一、上訴人起訴主張：被上訴人以偽造、變造如附件之本票向本院聲請本票裁定，然
    上訴人從未與訴外人蔡欽銘、蔡娟娟共同簽發本票，蔡欽銘未向被上訴人貸款，
    上訴人亦未擔任蔡欽銘之連帶保證人，被上訴人債權顯有嚴重瑕疵，被上訴人向
    上訴人追索，為無理由等語，因而起訴請求確認被上訴人持有上訴人為共同發票
    人（另二名共同發票人為蔡欽銘、蔡娟娟）之系爭本票其中之五十四萬零九百三
    十九元及八十八年四月十五日起至清償日止，按年利率百分之十二．六五計算之
    利息之本票債權不存在等語。
    被上訴人則以蔡欽銘為圖借款一百萬元，而於系爭本票上簽名用印擔任發票人，
    而訴外人蔡娟娟與上訴人為擔任該筆借款之連帶保證人而於本票上署名、用印擔
    任共同發票人，被上訴人於八十五年三月十五日准予貸款，該筆借款於翌日經提
    領現金六十五萬元，分別存入三○－八七三一號帳號內一十九萬元、五○－一五
    九六號帳號內二十一萬元及一十萬元整二筆，三筆金額共計五十萬元，餘款十五
    萬元提領現金，而上開二個帳號均為上訴人所開設，故上訴人自有發票之行為及
    意思，又上訴人於系爭本票上簽名、用印時，其上票據應記載事項均已完成，上
    訴人陳述係交付空白票據云云，並非事實等語置辯。
二、按當事人主張有利於己之事實者，就其事實有舉證之責任，民事訴訟法第二百七
    十七條定有明文。而票據債務人如主張其與執票人間並無為票據行為之基礎原因
    關係存在之抗辯，自應由執票人就基礎票據原因關係存在之事實，負舉證責任（
    最高法院八十一年度台上字第八七九號判決意旨參照）。又有舉證責任之當事人
    ，如已盡其舉證責任，若他造當事人主張有不同之事實存在，即應由主張有不同
    事實存在之他造負舉證責任，其不能舉證者，則應認已盡舉證責任之當事人所主
    張之事實為真實，此為舉證責任分配之原則，合先說明。
三、查本件上訴人請求本院判決確認被上訴人持有之系爭本票如其訴之聲明所載之債
    權不存在，核其理由無非主張伊於系爭本票簽名、用印係因訴外人蔡欽壤欺瞞所
    致，並非為擔保蔡欽銘借款所為所致，亦即被上訴人主張其簽發系爭本票之原因
    關係不存在等語。惟查：
  (一)有關被上訴人即執票人執有系爭本票之原因，係因訴外人蔡欽銘向被上訴人申貸
    借款一百萬元，嗣由訴外人蔡娟娟及上訴人於本票上具名擔任共同發票人，連同
    借款（含分期償還）契約書等件交予被上訴人，並經被上訴人同意並於八十五年
    三月十五日核撥借款，其後於八十五年三月十六日經提領現金六十五萬元，其中
    之一十九萬元係存入三○－八七三一帳號之帳戶，其中之二十一萬元及一十萬元
    係存入五○－一五九六帳號之帳戶，而上開二個帳戶均屬被上訴人所有等情，已
    經被上訴人提出系爭本票、借款（含分期償還）契約書、借款給付授信條件徵信
    及審核准駁情形表、放款貸放傳票與轉帳收入傳票、取款憑條、活儲存入憑條、
    支票存款送款單等件為證，而上訴人亦對系爭本票及借款（含分期償還）契約書
    上之簽名、印文之真正，以及其帳戶確已收到前述五十萬元等情節均不爭執。而
    就被上訴人主張上訴人簽發系爭本票之原因，證人莊政浩（按乃上訴人聲請訊問
    之證人）已於本院訊問時證實系爭本票債權之借款人為蔡欽銘，而上訴人為借款
    之連帶保證人，「（問：丙○○有無承認由蔡欽銘帳戶轉帳入他戶內？）有，他
    說是蔡欽壤與他的債權」，且於借款人蔡欽銘未能繳交繼續貸款利息，經伊聯絡
    後上訴人時，上訴人僅稱利息沒有繳要如何處理，並未否認上開債務，甚至上訴
    人更進一步應其要求提出定存單作為前開債務之擔保等情明白（參本院八十九年
    八月十四日、同年十月十九日準備程序筆錄），證人郭森源（原任被上訴人行員
    ，乃承辦本件貸款授信之人員，已自被上訴人處離職）亦到院證述系爭本票之一
    百萬元借款，係由其對保，而其都會先看身份證核對本人等語（參原審八十九年
    四月二十八日言詞辯論期日筆錄，查依該次筆錄之記載，證人郭森源係稱「（庭
    上原告你見過嗎？）太久了，我不忘得了」，非如上訴人指述當日證人與其係首
    度會面），衡諸系爭本票及其同一債權證明即前述借款（含分期償還）契約書上
    ，其首位發票人及債務人處均為蔡欽銘，其後順次之發票人、連帶保證人確為訴
    外人蔡娟娟、丙○○，與尋常借款契約借款人及債務保證人之先後記載次序等情
    節並無差異；甚至上訴人確先於八十七年十月二十九日提供存單金額七十萬元設
    質於被上訴人，而當時訴外人蔡欽銘申貸借款之餘額為六十六萬一千八百五十八
    元，嗣上訴人於八十八年十一月九日辦理換單手續，存單金額改為六十萬元並設
    定質權，另金額一十萬元轉入上訴人戶頭中，而當時訴外人蔡欽銘所欠借款餘額
    為五十四萬零九百三十九元等情節（以上，有被上訴人提出，為上訴人所未否認
    之面額七十萬元、六十萬元之存本取息定期儲蓄存款單、存單到期轉帳收入傳票
    、取款憑條等件為證），查與證人莊政浩、郭森源二人證述情節亦屬吻合，況且
    以上訴人於系爭本票上具名擔任共同發票人、於借款（含分期償還）契約書擔任
    連帶保證人後，旋即取得貸款數額中高達五十萬元之款項之事實，實難令人想像
    上訴人事先竟會完全不知或未加探究金錢來源，則被上訴人以此指稱上訴人事先
    已經瞭解其於系爭本票具名擔任共同發票人之目的，故於事後取得借款中之五十
    萬元款項等語，即非虛妄。是以被上訴人就其主張被上訴人簽發系爭本票之原因
    關係乃因擔保訴外人蔡欽銘向被上訴人之一百萬元借款一節，已經善盡其舉證之
    責，堪可採信。
  (二)茲上訴人固猶矢口否認被上訴人前開取得系爭本票其原因關係之主張，則依前述
    舉證責任分配之原則，自應由其對此利己事實負舉證責任。查上訴人先則雖舉蔡
    欽銘、蔡娟娟二人於本院八十九年北簡字第五○一號事件提出之起訴狀內載彼等
    認為系爭本票並非其等所簽立，又簽名、印文亦均為偽造或盜刻等情，主張其等
    陳述情事與上訴人之情節相同云云，但查姑不論本件上訴人自始即未否認系爭本
    票上之簽名、印文之真正、僅謂並無意用於擔保蔡欽銘借款債權云云，核其抗辯
    事實已與蔡欽銘、蔡娟娟書中所言內容迥然有別，彼此間實難比附援引；更何況
    蔡欽銘、蔡娟娟嗣後既已於八十九年二月二十三日當庭聲明並具狀撤回上開訴訟
    ，尤難證其二人所言印文、簽名遭盜刻、偽造情節是否確實，亦非無疑。要之，
    前開本院八十九年北簡字第五○一號所附卷證資料，已難據為有利於上訴人主張
    之依據。其次，證人戴之淇雖然證稱上訴人與訴外人蔡欽壤間存有金錢借貸之關
    係云云，但查前開情節縱然為真，亦不過屬於上訴人可否對於蔡欽壤追討債權而
    已，當無從脫免本件上訴人應行負擔之票據債務責任，何況訴外人蔡欽壤早於八
    十四年三月三十一日即已自被上訴人處辦理離職，此有被上訴人八十四年四月八
    日連銀莊字第一四號函可稽，而系爭本票所擔保之一百萬元借款係遲至八十五年
    三月十五日始經被上訴人同意核撥，並於翌日存入上訴人帳戶共五十萬元如前所
    述，則蔡欽壤如何能於離職後猶可操縱本件借款申請、對保手續暨撥放款項等程
    序，此情實亦難以想像，且上訴人既始終均未能證明訴外人蔡欽壤有何偽造有價
    證據事情，則其徒以空言爭執於系爭本票上簽名、用印之原因乃受訴外人蔡欽壤
    欺瞞所致，並據此主張不負發票人責任云云，亦嫌無稽。
  (三)其次，上訴人雖另抗辯前述借款（含分期償還）契約書（上載債務人為蔡欽銘、
    連帶保證人為蔡娟娟及上訴人）乃係擔保另一借款人郁成龍之借款，但遭到被上
    訴人挪用，實與系爭本票債務無關云云。但查訴外人郁成龍雖與被上訴人間存有
    金錢借貸關係，並由上訴人擔任保證人之一，然查被上訴人已堅詞否認前述借款
    （含分期償還）契約書（指其上書寫債務人為蔡欽銘者）與訴外人郁成龍之借款
    有何關聯，且細繹訴外人郁成龍與被上訴人間往來所生之債務資料，如本票、授
    權書、借據、借款（含分期償還）契約書（此之債務人為郁成龍）等，可知訴外
    人郁成龍與被上訴人間之消費借貸事件係成立於八十三年六月二十二日，相距本
    件情事已有二年之久，且參與之經辦、對保、核准人員均有不同（被上訴人稱核
    撥貸款之分行不同），實難謂前開借款（含分期償還）契約書（指其上書寫債務
    人為蔡欽銘者）間有何關聯；甚至審酌上訴人雖於訴外人郁成龍申辦貸款時擔任
    連帶保證人，但查其在訴外人郁成龍辦理貸款事件時，均於本票、授權書、借據
    、借款（含分期償還）契約書上之共同發票人或連帶保證人欄之第二位置用印、
    署名，與系爭本票上其係於第三位置上用印、署名情形完全不同，是知上訴人執
    此抗辯，並謂被上訴人有盜用前開借款（含分期償還）契約書為本件債務之證明
    工具云云，亦難相信。
  (四)此外，上訴人雖又主張其於系爭本票上簽署姓名、蓋用印文時，票據上全部應記
    載事項均屬空白云云。但查上訴人此部分陳述既經被上訴人否認屬實，而上訴人
    又未能對此舉證以實其說，是其此部分陳述即非無疑。且查上訴人就其於前開處
    所簽名、用印之原因，先則稱係隨手簽名，並無其他意思（參本院八十九年七月
    二十一日準備程序筆錄），嗣又改稱係應蔡欽壤要求，始於該處填載姓名、用印
    （參本院八十九年十二月十三日準備程序筆錄），觀其反覆言詞，更難認其所述
    係於空白本票上具名、用印云云與真實相符。是故上訴人此部分爭執情節，亦屬
    無法證明。
四、從而，原審以系爭本票係因訴外人蔡欽銘為向被上訴人借款一百萬元，由訴外人
    蔡娟娟、蔡欽銘及上訴人擔任共同發票人而簽發如系爭本票為擔保，目前該筆借
    款尚餘五十四萬零九百三十九元未受清償，故被上訴人持有該紙本票，就未受清
    償之債權，其本票債權應係存在，上訴人訴請確認前開本票債權不存在為無理由
    等語，駁回上訴人於原審之訴，並無不合。上訴人請求廢棄原判決，即無理由，
    應予駁回。
五、又本案事證已臻明確，上訴人雖另聲請訊問證人蔡欽銘、蔡娟娟、江文斌等人到
    場作證，然查證人蔡欽銘、蔡娟娟、江文斌迭經本院通知或無法送達、或雖合法
    送達但仍未到場。而就上訴人主張之前述蔡欽銘、蔡娟娟之待證情節，業經本院
    依其陳述調閱本院台北簡易庭八十九年度北簡字第五○一號卷宗查悉清楚，另就
    江文斌之待證事實，已據證人郭森源、莊政浩二人陳述明白，是上開證人，均無
    再行通知之必要。此外，兩造其餘主張陳述及所提之證據，均與本件結論不生影
    響，爰皆毋庸再予審酌，附此敘明。
六、據上論結，本件上訴為無理由，依民事訴訟法第四百三十六條之一第三項、第四
    百四十九條第一項、第七十八條，判決如主文。
中      華      民      國    九十      年      六      月    二十七    日
                                民事第一庭審判長法官 邱新福
                                                法官 黃雯惠
                                                法官 蕭胤瑮
右為正本係照原本作成
本判決不得上訴。
中      華      民      國    九十      年      六      月    二十七    日
                                          法院書記官  方美雲


司法院資訊處製作；財團法人民間司法改革基金會備份。
